【裁判字號】    97,訴,4821
【裁判日期】    980225
【裁判案由】    減少價金
【裁判全文】
臺灣臺北地方法院民事判決              97年度訴字第4821號
原      告  丁○○
訴訟代理人  蔡惠子律師
            莊立群律師
被      告  國泰建設股份有限公司
法定代理人  乙○○
訴訟代理人  甲○○
            丙○○
            蘇遠成律師
複代理人    施竣中律師
上列當事人間請求減少價金事件，本院於中華民國98年2月11日
言詞辯論終結，判決如下：
    主  文
原告之訴駁回。
訴訟費用由原告負擔。
    事實及理由
一、原告起訴主張：原告於民國96年4月28日向被告購買坐落於
    台北市○○區○○段2小段641地號之國泰御園建案編號A1棟
    6 樓之預售房地，門牌號碼為台北市○○區○○路三段95巷
    42 號6樓之3（下稱系爭房屋），總價新台幣（下同）1,990
    萬元。原告依約繳付全部價金，卻於96年12月交屋前夕，發
    現被告未經告知即將未繪製於契約書圖說上之避難用公用緩
    降機裝置於系爭房屋之專用部分內，並於系爭房屋門口懸掛
    「內有緩降機」之告示牌，致原告得使用系爭房屋之空間減
    少，有損房屋之通常效用，且為使住戶於發生火災等危難時
    可隨時使用緩降機，原告無法自由鎖門，減低房屋安全防護
    及保護隱私之效用，又原告於交屋時即已將設置緩降機之瑕
    疵通知被告，綜此，系爭房屋經濟價值及通常效用均因此減
    少。至於系爭買賣契約書第27條第2項，原告雖同意供電室
    等公共設施依政府或公用事業機構核發之執照、藍圖加以安
    裝，但並未明確載明有將公共設施置於原告房屋內，而依通
    常習慣，公共設施應設置於大樓共用部分，被告於簽約時即
    知有將緩降機裝設於系爭房屋內，卻未為任何告知或提供圖
    說，顯與消費者保護法第11條第2項、第12條規定意旨不符
    ，故被告給付系爭房屋具有瑕疵，而緩降機佔用系爭房屋使
    用坪數1坪，以系爭房屋使用坪數36.22坪，總價1,990萬元
    計算，系爭房屋價值減損54萬9420元（1990萬元÷36.22＝
    549,420）；又原告因不能自由鎖門所喪失隱私及外出之權
    利，此等價值減損益在數百萬元以上，爰依民法第354、359
    條之規定請求被告減少價金150萬元並返還之云云。並聲明
    ：被告應給付原告150萬元，及自97年6月14日起至清償日止
    ，按年息5％計算之利息。
二、被告則以：緩降機設備之核准係在建築主管機關核准建照後
    ，故一般建築業界在銷售說明書上均未標示位置，且內政部
    頒佈之預售屋定型化契約應記載及不應記載事項，未將緩降
    機設置位置規定為應記載事項，是依系爭不動產買賣契約書
    第27條第2項，原告既已同意依標示位置安裝公共設施，僅
    對設置地點提出修正意見，被告亦已依其指示變更裝置位置
    於主臥室外陽台，並施作霧玻璃牆予以遮蓋，外觀上難以透
    視，況於系爭房屋內設置緩降機並於門口裝置警示燈為依法
    令設置，並有其公共安全上之考量，原告生命、財產於緊急
    事故發生時，亦將因緩降機設備而獲第一時間之保護，是被
    告所給付之系爭房屋無存在於物之缺點，是不構成民法上所
    謂「物之瑕疵」。而原告於交屋時即已知悉系爭安全設備之
    存在，卻遲至96年12月27日始以存證信函表示系爭房屋有瑕
    疵，難認合法等語，資為抗辯。並聲明：原告之訴駁回。
三、原告主張其於96年4月28日向被告購買系爭房屋，總價1,990
    萬元，原告依約繳付全部價金，被告已將系爭房地所有權移
    轉登記於原告名下。被告將未繪製於銷售圖說及契約書上之
    避難用公用緩降機裝置於系爭房屋之外陽台上，並於系爭房
    屋門口懸掛「內有緩降機」之告示牌，而原告於96年12 月
    27日以存證信函表示系爭房屋有瑕疵等情，業據其提出不動
    產買賣契約書、土地及建物謄本、緩降機具照片及告示牌照
    片、文山樟腳里（木柵8支）000000-0第161號存證信函及國
    泰建設字第0970007號函等影本（見本院卷第7頁至第44頁、
    第46頁至第49頁、第50頁至第54頁）為證，復為被告所不爭
    執，自堪信為真實。
四、原告主張被告將未繪製於契約圖說上之緩降機設備裝置於系
    爭房屋中，並於系爭房屋門口懸掛「內有緩降機」之告示牌
    等情，為被告所不否認，惟原告主張系爭房屋內設有緩降機
    設備及所懸掛之「內有緩降機」之告示牌之情為物之瑕疵，
    且為原告購買系爭房屋時所不知，則為被告所否認，並辯稱
    兩造已於系爭契約中就消防設備之位置安裝為約定，原告亦
    同意依照政府相關法令為消防設備之安裝，而被告均係依據
    相關法令為消防設備之安裝等語。從而本件所應先審酌者，
    厥為原告於買受系爭房屋時，是否知悉或可得知悉前開「系
    爭房屋內將設有緩降機設備及懸掛警示告示牌」情事，茲分
    述如下：
  (一)按物之出賣人，對於買受人應擔保其物依民法第 373條之規
    定危險移轉於買受人時，無滅失或減少其價值之瑕疵，亦無
    滅失或減少其效用，或契約預定效用之瑕疵；買賣，因物有
    瑕疵，而出賣人應負擔保之責者，買受人得解除契約或請求
    減少其價金，民法第354條第1項前段、第 359條前段分別定
    有明文；又買受人於契約成立時，知其物有民法第 354條所
    稱之瑕疵者，出賣人不負擔保之責，亦為民法第355條第1項
    所明定。
  (二)查系爭契約第13條第1項及第27條第2項分別約定：「甲方（
    即原告）申請變更設計之範圍以室內隔間及裝修為限....
    消防設施、公共設施等不得要求變更」、「甲方（即原告）
    同意受供電室及排水設備或瓦斯供氣設備及消防設備等公共
    設施，依照政府相關機關及公共事業機構核發之執照、藍圖
    或本契約所附圖說標示位置安裝，倘各該公共事業機構正式
    設計要求增設、刪除或指定變更位置時，甲方亦無條件同意
    ，不得異議。」等語，有系爭契約（見本院卷第15、24頁）
    在卷可稽，又查系爭契約所附平面圖說未就消防設備之安裝
    位置為標示乙節，為兩造所不爭執，並有該契約所附圖說（
    第33頁至第40頁）附卷可憑，均堪信為真實。準此，堪認原
    告於買受系爭房屋時，雖未確實知悉相關之消防設備之安裝
    位置，惟其已知悉並同意系爭房屋之消防設備之安裝位置將
    依政府相關機關及公共事業機構核發之執照、藍圖標示位置
    為安裝。
  (三)第查被告抗辯系爭房屋之相關消防設備均係依台北市政府消
    防局消防核准之消防安全設備圖說為施作等語，業據其提出
    原告不爭執真正之建築物消防安全設備圖說審查申請書、委
    託書、避難器具概要表、核准圖說等件（見本院卷第112頁
    至120頁）為證，復為原告所不爭執，應屬實在。綜此，被
    告既係依政府機關即台北市政府消防局消防核准之消防安全
    設備圖說所標示之位置為系爭房屋之消防設備之裝設，而原
    告於買受系爭房屋時已知悉並同意相關消防設備將依照政府
    相關機關核發之執照、藍圖所標示位置安裝，業如上述，是
    原告自可得知悉其買受之系爭房屋內將有依照政府相關機關
    核發之執照、藍圖所標示位置而安裝相關消防設備如緩降機
    、警示標示之可能，而於考量買受系爭房屋之各種情狀後，
    始依契約自由原則，與被告成立系爭買賣契約，則原告自應
    受上開契約約定所拘束。
  (四)另原告雖主張系爭買賣契約書為定型化契約，上開系爭契
    約第27條第2項條款有違消費者保護法第11條第2項、第12條
    之意旨，自難以該條款認定原告同意將緩降機設置於系爭房
    屋內云云。惟查：
  1.按企業經營者在定型化契約中所用之條款，應本平等互惠之
    原則。定型化契約條款如有疑義時，應為有利於消費者之解
    釋。定型化契約中之條款有違反誠信原則，對消費者顯失公
    平者，無效。定型化契約中之條款有下列情形之一者，推定
    其顯失公平；一違反平等互惠原則者。二條款與其所排除不
    予適用之任意規定之立法意旨顯相矛盾者。契約之主要權
    利或義務，因受條款之限制，致契約之目的難以達成者。消
    費者保護法（下稱消保法）第11條、第12條分別定有明文。
    次按定型化契約條款是否違反誠信原則，對消費者顯失公平
    ，應斟酌契約之性質、締約目的、全部條款內容、交易習慣
    及其他情事判斷之。定型化契約條款，有下列情事之一者，
    為違反平等互惠原則：一當事人間之給付與對待給付顯不相
    當者。二消費者應負擔非其所能控制之危險者。消費者違約
    時，應負擔顯不相當之賠償責任者。四其他顯有不利於消費
    者之情形者。消費者保護法施行細則第13條、第14條復有明
    文。是定型化契約並非無效之契約，而係在契約有顯失公平
    之情形時，法律定有種種調整契約當事人間關係之機制，以
    彌補締約地位弱勢之一方，以達衡平之目的，或於該當法律
    規定之要件時，該部分約定無效（消保法第11條至第17條、
    民法第247條之1參照）。是以，定型化契約條款非即必對消
    費者明顯不利或違反誠信原則，仍須就個案為具體審查，不
    可遽謂定型化契約當然等同不利消費者或違反誠信之契約。
  2.查系爭契約第27條第2項係就消防設備之安裝位置為約定，
    約定設置位置則以政府相關機關及公共事業機構核發之執照
    、藍圖或經兩造合意之契約所附圖說為依據，而衡以政府相
    關機關及公共事業機構核發之執照、藍圖所核准之消防設備
    安裝位置，自係符合相關法令規定並以建築物之消防安全為
    考量要件，又該條款之約定目的係在保護全體住戶之居家、
    消防安全，並非片面限制或剝奪原告之權利，另參諸內政部
    預售屋定型化契約應記載及不得記載事項，亦未規定緩降機
    之設置位置屬於應必要記載事項，以及兩造於締約時被告已
    明確知悉消防設備之安裝位置，刻意隱瞞未予告知之情，是
    尚難認系爭契約第27條第2項約定，有何違反消保法第11、
    12 條之平等互惠原則、誠信原則而有顯失公平之情事。準
    此，原告以系爭契約係屬定型化契約為由，抗辯該契約第27
    條第2項約定，違反消保法第11條、第12條規定，對其顯失
    公平應為無效云云，洵無可取。
五、綜上所述，堪信原告於買受系爭房屋前，即已知悉或可得知
    悉系爭房屋內將有設有緩降機設備及於系爭房屋門口懸掛「
    內有緩降機」之告示牌之可能等情並同意之，是依系爭契約
    第27條第2項及民法第355條第1項之規定，縱認上開情事構
    成物之瑕疵被告仍無庸負瑕疵擔保之責，原告即不得依民法
    第359條之規定，請求減少價金。從而，原告依民法第359條
    之規定，主張被告出賣之物有瑕疵，請求減少價金，並請求
    被告給付原告150萬元，及自97年6月14日起至清償日止，按
    年息5％計算之利息，即無理由，應予駁回。
六、本件事證已臻明確，兩造其餘攻擊防禦方法，經審酌後，或
    與本件無涉，或與判決結果不生影響，毋庸一一論列，併此
    敘明。
七、訴訟費用負擔之依據：民事訴訟法第78條。
中    華    民    國    98    年    2     月    25    日
                  民事第二庭   審判長法  官  朱漢寶
                                     法  官  鍾素鳳
                                     法  官  陳雯珊
以上正本係照原本作成
如對本判決上訴，須於判決送達後20日內向本院提出上訴狀
中    華    民    國    98    年    2     月    25    日
                                     書記官  陳彥樺


司法院資訊處製作；財團法人民間司法改革基金會備份。
